【裁判字號】    92,簡上,86
【裁判日期】    920418
【裁判案由】    給付票款
【裁判全文】
臺灣臺中地方法院民事判決  九十二年度簡上字第八六號
    上  訴  人    甲○○
    被 上 訴人    合作金庫銀行股份有限公司黎明分公司
    法定代理人    乙○○
    訴訟代理人    張朝志
右當事人間請求給付票款事件，上訴人對於中華民國九十二年一月二日本院台中
簡易庭九十一年度中簡字第三一五六號第一審判決提起上訴，本院判決如左：
    主      文
原判決廢棄。
被上訴人應給付上訴人新台幣壹佰萬元及自民國九十一年九月三日起至清償日止，按
週年利率百分之六計算之利息。
第一、二審訴訟費用由被上訴人負擔。
    事    實
甲、上訴人方面：
  一、聲明：求為判決如主文第一、二項所示。
  二、陳述：
  （一）上訴人執有被上訴人於民國九十一年九月二日簽發，面額新台幣（下同）一
        百萬元、票號ＢＥ0000000號、以台灣銀行台中分行為付款人之支票
        一紙（以下簡稱系爭支票），詎於九十一年九月三日向付款人提示，竟不獲
        兌付。系爭支票既為被上訴人所簽發，則上訴人於向付款人提示請求付款遭
        拒絕後，自得依票據法第一百二十六條之規定及最高法院六十三年台抗字第
        三四五號判例，請求被上訴人支付系爭支票之金額
  （二）又系爭支票係訴外人黃月娥為清償其對上訴人之借款債務，而於九十一年九
        月二日中午十二時許，在豐原市○○○路與中正路口之咖啡坊將之交付上訴
        人，上訴人取得該支票後，隨即以電話通知訴外人即上訴人之債權人鄭秀珍
        ，並與訴外人黃月娥相偕至合作金庫南豐原分行（以下簡稱合庫南豐原分行
        ），將系爭支票交付訴外人鄭秀珍，鄭秀珍向該分行行員確認系爭支票係形
        同現金之台支支票後，旋即趕赴台中市將該支票交付訴外人即其債權人陳昱
        鳳，俾使之能於同日下午三時三十分金融機構結束營業前存入系爭支票。嗣
        陳昱鳳固將該支票存入三信銀行林森分行，惟因經掛失止付而遭退票，陳昱
        鳳取回系爭支票後，即將之返還鄭秀珍，鄭秀珍再交還上訴人，上訴人並以
        存證信函催促黃月娥出面解決，故訴外人黃金妹縱就系爭支票為掛失止付之
        通知，且向鈞院為公示催告之聲請，然該公示催告程序既經上訴人依法申報
        權利而當然終止，則訴外人黃金妹就系爭支票自無得除權判決之可能，是上
        訴人本諸票據權利人地位向發票人之被上訴人訴請履行票據債務，洵屬有據
        。
  （三）被上訴人所揭票據掛失處理準則之相關規定，均係在規範支票付款行庫對於
        經通知掛失止付之支票所應為之處置，惟該等規定並未免除或暫停支票發票
        人依票據法第一百二十六條所定應照支票文義擔保支票之支付之票據責任，
        此一責任並不因發票人與其委託付款銀行間之委託關係如何而受影響，況支
        票執票人對發票人之請求權消滅時效期間僅有一年，該期間並不因掛失止付
        或確認訴訟未確定等事由而停止進行，且確認訴訟事件自起訴至判決確定，
        常非一年內可得，則被上訴人以相關確認訴訟尚未判決確定為由，辯稱本件
        之訴欠缺權利保護要件，對執票人豈符公平？再著眼於止付通知人即公示催
        告聲請人之權利保障而言，經由他人申報權利之過程，可知悉票據執票人為
        何人，倘認系爭支票有暫時禁止付款之必要，自可經由保全程序聲請假處分
        ，殊無由在上訴人未受公示催告聲請人即訴外人黃金妹供相當擔保之保障下
        ，遭受形同假處分（不得行使票據權利）之處置，凡此，均可見上訴人訴請
        被上訴人給付票款，有其必要性，為有理由。乃原審竟以上訴人與訴外人黃
        金妹間可提起或已提起確認之訴，而遽論上訴人提起之本件訴訟並無保護必
        要，洵屬無憑，況若該確認訴訟判決遲未確定，執票人即不得向發票人行使
        及訴求票據權利，發票人之被上訴人即暫免履行票據法所定之義務，此論亦
        顯然悖乎票據法所定票據流通之立法目的。
  三、證據：提出支票、退票理由單及本院九十一年九月三十日中院嘉民拾九十一催
      二七三四字第八二九三七號民事庭通知各一份為證；並聲請訊問證人朱慕慈、
      王美華、鄭秀珍，及向合庫南豐原分行調取該行九十一年九月二日下午一時至
      一時三十分間之監視錄影帶，並勘驗該錄影帶。
乙、被上訴人方面：
  一、聲明：求為判決駁回上訴。
  二、陳述：
  （一）系爭支票之退票理由已載明係經掛失止付，是依票據掛失止付處理準則第八
        條之規定，可見發票人已提供該支票票款於付款行庫備付，而被上訴人亦確
        於簽發當日即將票款存入付款人台灣銀行台中分行帳戶，並無拒絕支付票據
        金額情事，應認已盡票據法第一百二十六條所定之義務，至於付款人即台灣
        銀行台中分行拒絕付款有無理由，係該銀行與上訴人間之問題。從而，上訴
        人欲主張票據上權利，自應依同準則第十三條及第十四條之規定，亦即俟公
        示催告或除權判決之聲請被駁回或撤回，或除權判決判決確定，再具據憑以
        辦理，或另提起確認票據權利人之訴訟，以滿足其所求。況被上訴人既已付
        款一百萬元予台灣銀行台中分行，然上訴人卻仍要求被上訴人給付票款，並
        負擔按年利率百分之六計算之利息，對被上訴人誠屬不公，尤以現今各銀行
        牌告存款利率（含定期存款）均低於年利率百分之二，而被上訴人於本案又
        純屬無端受累者，對依法提存於台灣銀行台中分行之一百萬元預備款（止付
        保留款）亦均未計息，故上訴人請求另加計上開利息，對被上訴人而言，並
        非衡平。
  （二）系爭支票係訴外人黃金妹向被上訴人申請開立，上訴人既陳述該支票係由訴
        外人黃月娥交付而得，而訴外人黃金妹又已向鈞院提起確認之訴（案號：九
        十一年度中簡字第三三六○號），則上訴人究否為最終可享有票據權利之人
        ，尚不可知。復按掛失止付通知制度，無非在保護喪失票據之票據權利人，
        使其票款不致為惡意執票人所領取，並進而聲請法院為公示催告與除權判決
        ，以除權判決對於依票據負義務之人，主張票據上之權利。惟票據若為善意
        第三人所取得，於其向法院申報權利，其公示催告程序即為終結，止付通知
        人與善意第三人經確認權利之訴確定後，止付通知即因第三人善意取得票據
        而失其效力，故止付通知制度，已對善意取得票據之第三人權益，考慮周詳
        ，實不宜認為於除權判決前，執票人得對票據債務人行使票據上之權利，否
        則止付通知制度即失其存在之價值，故執票人即使善意取得票據，於提示請
        求付款，經付款人以「已經止付」為由退票後，應僅得向為公示催告之法院
        申報權利，不得逕向票據債務人起訴請求給付票款，否則應認其訴欠缺權利
        保護要件，駁回上訴人之訴。
  三、證據：提出取款單及轉帳收入傳票影本各一紙為證；並聲請訊問證人黃金妹。
    理      由
一、本件上訴人起訴主張其執有被上訴人簽發之系爭支票，惟於九十一年九月三日向
    付款人為付款之提示，竟不獲兌付，因本於票據關係，求為命上訴人給付票款一
    百萬元及自九十一年九月三日起至清償日止，按週年利率百分之六計算之利息之
    判決。被上訴人則以：系爭支票係以經掛失止付為由遭退票，惟伊早於簽發該支
    票當日即將足額票款存入付款行庫備付，並無拒絕支付票據金額情事，伊已盡票
    據法第一百二十六條所定發票人之義務，至於付款人台灣銀行台中分行拒絕付款
    有無理由，係該銀行與上訴人間之問題。又系爭支票係訴外人黃金妹向被上訴人
    申請開立，上訴人既由訴外人黃月娥交付取得該支票，而訴外人黃金妹又已向鈞
    院為公示催告之聲請，其後並再提起九十一年度中簡字第三三六○確認權利之訴
    訟，則上訴人究否為最終可享有票據權利之人，尚不可知，故上訴人應僅得向公
    示催告之法院申報權利，並俟公示催告或除權判決之聲請被駁回或撤回，或除權
    判決判決確定，再具據憑以辦理，或另提起確認票據權利人之訴訟，以滿足其所
    求，乃上訴人竟於止付通知後除權判決前，逕向票據債務人起訴請求給付票款，
    應認其訴欠缺權利保護要件，而駁回其訴。況伊已付款一百萬元留存於台灣銀行
    台中分行，而上訴人卻仍要伊給付票款，並負擔按年利率百分之六計算之利息，
    以現今各銀行牌告存款利率（含定期存款）均低於年利率百分之二，且伊於本事
    件又純屬無端受累者，對依法提存於台灣銀行台中分行之一百萬元預備款（止付
    保留款）並未計息，則上訴人請求另加給上述利息，對伊而言，亦非衡平等語，
    資為抗辯。
二、查上訴人主張其執有被上訴人簽發之系爭支票，詎於九十一年九月三日向付款人
    台灣銀行台中分行為付款之提示，竟以經掛失止付為由，未獲兌付之事實，業據
    其提出支票及退票理由單各一紙為證，並為被上訴人所不爭執，自堪信為真實。
    被上訴人雖以前揭情詞為拒絕清償之抗辯。惟查：
（一）按支票為文義證券及流通證券，發票人應照支票文義擔保支票之支付，票據法
      第一百二十六條定有明文；又票據雖經公示催告，在尚未經除權判決前，執票
      人仍非不得對發票人主張票據上之權利，最高法院亦著有六十三年臺抗字第三
      四五號判例可資參照。查系爭支票縱由訴外人黃金妹聲請止付及向本院為公示
      催告之聲請，然上訴人已為權利之申報，尚未經除權判決等情，既據證人黃金
      妹於原審證述明確（詳原審卷第七十三頁），並為兩造所不爭，復經本院調取
      九十一年度催字第二七三四號公示催告聲請事件卷宗查閱無誤，自難謂上訴人
      已喪失系爭支票上之權利。是上訴人執系爭支票向付款人為付款之提示，既不
      獲付款，已如上述，則上訴人本於執票人之地位，請求發票人之被上訴人應負
      給付票款之義務，揆上開規定及判例意旨，自無不合。被上訴人雖辯稱：伊早
      於簽發系爭支票當日即將足額票款存入付款行庫備付，應認已盡票據法第一百
      二十六條所定義務云云。然發票人與付款人在法律上之地位不同，除發票人指
      定自己為付款人外，兩者人格各別，支票之付款人係受發票人之委託而付款，
      付款人僅於發票人存有資金之情況下，始負付款責任，且於付款人付款時，始
      得解為為發票人之利益而付款，使生追索權消滅之效果。因此，系爭支票之發
      票人即被上訴人縱於發票日當日即將該支票金額存入其於付款人台灣銀行台中
      分行所開立之支票存款（甲種活期存款）帳戶內，有該銀行九十一年十月三十
      一日銀中營字第○九一一○一○八二五一號函在卷可參（詳原審卷第四十四頁
      ），然此僅係被上訴人履行其與付款人間之支票存款往來契約（按此契約係含
      有委任與消費寄託性質之混合契約）所約定之資金關係義務，俾使付款人得遵
      照被上訴人之委託，在其存款內就系爭支票為付款，尚難執此即認為其已盡票
      據法第一百二十六條所定償還票款之義務。從而，被上訴人既簽發系爭支票，
      而為票據債務之償還義務人，則於本件付款人因該支票業已止付而拒絕付款之
      情形下，被上訴人即應負償還票據金額之責任，尚不得以其已對付款人提供資
      金為由，而拒絕執票人之上訴人對之行使票據上權利。是被上訴人所辯，委無
      足取。
（二）次按，票據喪失時，票據權利人固得依票據法第十八條之規定，為止付之通知
      ，亦即指示付款人停止付款，惟止付之通知乃為防止他人冒領而設，係公示催
      告程序開始前之暫時補救辦法，票據權利人如仍欲行使票據上之權利，即應為
      公示催告之聲請。然於公示催告所定期間內，受催告之不特定相對人向法院為
      權利之申報，並對聲請人所主張之權利，爭執其權利之存否，則聲請人或申報
      權利人得另行提起民事訴訟請求確定其權利，非循公示催告程序所得解決，至
      確定其權利之民事訴訟，究為給付之訴、確認之訴或形成之訴，在所不問（民
      事訴訟法第五百四十八條參照）。查訴外人黃金妹就系爭支票聲請本院所行之
      公示催告程序，業經上訴人申報權利並提出該支票，且經訴外人黃金妹確認該
      支票確係其喪失之票據無誤，致該公示催告程序即告終結，訴外人黃金妹並已
      另行提起確認上訴人持有系爭支票之票據權利不存在等之民事訴訟，現繫屬於
      本院審理中等情，固為兩造所是認，並有上開公示催告聲請事件卷宗可憑，復
      經原審依職權調取本院九十一年度中簡字第三三六○號確認支票債權不存在民
      事件事卷宗查核相符，然在前揭確認 之訴事件未有確定裁判前，因付款行庫於
      接獲止付通知後，原則上即不得再行付款，且對於通知掛失止付之理由，不負
      認定之責（參看票據掛失止付處理準則第五條），是執票人之上訴人如仍欲向
      付款行庫聲請票據金額之支付，則須提出公示催告聲請被駁回或撤回，或除權
      判決之聲請被駁回確定或撤回或逾期未聲請除權判決之證明，使該止付通知失
      其效力，致系爭止付之支票得以恢復付款（同上開處理準則第十三條參照）；
      反之，如係票據權利人（按即公示催告聲請人）欲就通知止付之系爭支票聲請
      票據金額之支付，因票據為提示證券，非現實占有票據，無從行使票據權利，
      則應俟法院除權判決取得確定證明書後，再具據憑以辦理（同前開處理準則第
      十四條），惟此均係就業已止付之支票執票人或聲請公示催告之票據權利人對
      「付款行庫」請求票據金額之支付而言，而非限制執有系爭支票之上訴人在其
      與訴外人黃金妹間之上開確認訴訟尚未判決確定前，不得持業經付款人拒絕付
      款之該支票對發票人行使追索權，請求被上訴人負償還票款之責任，如此始不
      致於因止付通知而損及正當執票人之權利人，致影響票據之流通與安全。至於
      付款人有無拒絕付款之正當理由，則在所不論。是被上訴人辯稱系爭支票係訴
      外人黃金妹向伊申請開立，上訴人既由訴外人黃月娥交付取得該支票，且訴外
      人黃金妹又已為公示催告之聲請，並對上訴人提起確認權利之訴訟，則上訴人
      究否為最終可享有票據權利之人，尚不可知，上訴人應僅得向為公示催告之法
      院申報權利，乃其竟於止付通知後除權判決前，逕向伊起訴請求給付票款，應
      認其訴欠缺權利保護要件，駁回其訴云云，顯非的論，蓋支票付款人並非票據
      債務人，而為票據關係人，不負票據上之責任，其僅係受發票人之委託，而於
      發票人之支票存款帳戶內有充足之存款時負支付票據金額之責任，故系爭支票
      迄今既未經除權判決，且被上訴人復未能證明上訴人有惡意取得系爭支票情事
      ，則上訴人於該支票遭付款人拒絕付款後，即據以提起本件訴訟，向發票人之
      被上訴人行使票據上權利，殊難謂無保護之必要，故被上訴人所辯，要難憑採
      。至前揭確認訴訟將來判決確定後，若肯認訴外人黃金妹始為真正之票據權利
      人，僅發生上訴人應否返還其已受領之票款予訴外人黃金妹之問題，與本件被
      上訴人應否負發票人之責任，尚屬二事。
（三）復按執票人向支票債務人行使追索權時，得請求自為付款提示日起之利息，如
      無約定利率者，依年利率六釐計算，票據法第一百三十三條定有明文。查系爭
      支票固經訴外人黃金妹聲請止付及公示催告，然該公示催告程序已經上訴人申
      報權利而告終結，則上訴人在未為除權判決以前，自得以執票人之地位對於發
      票人之被上訴人行使票據上權利，既如前述，是上訴人請求被上訴人如數給付
      票款一百萬元及自提示日即九十一年九月三日起至清償日止，按週年利率百分
      之六計算之利息，揆之上開規定，自於法有據。乃被上訴人竟抗辯現今各銀行
      牌告存款利率（含定期存款）均低於年利率百分之二，且其依法留存於台灣銀
      行台中分行之一百萬元止付保留款又未計息，故上訴人請求另加給上述利息，
      並非衡平等情，顯然於法無據，自無可取。
三、綜上所述，上訴人主張其持有被上訴人簽發之系爭支票，詎屆期經提示，不獲付
    款，則被上訴人依票據法第一百二十六條規定，即應負發票人責任等情，既為可
    採，而被上訴人所為上開抗辯，則均無可取。從而，上訴人本於票據關係，請求
    被上訴人給付票款一百萬元及自九十一年九月三日起至清償日止，按週年利率百
    分之六計算之利息，為有理由，應予准許。原審為上訴人敗訴之判決，尚有未洽
    。上訴意旨指摘原判決不當，求予廢棄改判，為有理由，自應由本院予以廢棄改
    判如主文第二項所示。
四、本件事證已臻明確，兩造其餘攻擊防禦方法於本件判決結果並無影響，爰不逐一
    論述。
五、據上論結，本件上訴為有理由，依民事訴訟法第四百三十六條之一第三項、第四
    百五十條、第七十八條，判決如主文。
中      華      民      國    九十二    年      四      月     十八     日
                              臺灣臺中地方法院民事第一庭
~B法      官  林清鈞
~B法      官  吳幸芬
~B法      官  吳美蒼
不得上訴。
中      華      民      國    九十二    年      四      月    十八    日
~B法院書記官


司法院資訊處製作；財團法人民間司法改革基金會備份。
